ACORDAO-COMPLETO-2541747

ACÓRDÃO 1909/2022 ATA 32/2022 - PLENÁRIO

VISTOS, relatados e discutidos estes autos recurso de revisão interposto pelo Sr. Márcio Ricardo Borges da Silva, ex-prefeito de Aurora do Pará/PA, contra o Acórdão 5152/2020-TCU-Segunda Câmara;
ACORDAM os Ministros do Tribunal de Contas da União reunidos em Sessão de Plenário, ante as razões expostas pelo Relator, em:
9.1. conhecer, com base no art. 35, inciso III, da Lei 8.443/1992, c/c o art. 288, inciso III, do RI/TCU, do recurso de revisão interposto pelo Sr. Márcio Ricardo Borges da Silva para, no mérito, negar-lhe provimento; e
9.2. notificar o recorrente da presente deliberação.

Recurso de revisão interposto por ex-prefeito de Aurora do Pará/PA contra decisão que, além de julgar suas contas especiais irregulares, o condenou em débito e aplicou-lhe a multa do art. 57 da Lei 8.443/1992, em virtude da não comprovação da regular aplicação dos recursos do PNAE/2012.

Município de Aurora do Pará - PA.

3. Recorrente: Márcio Ricardo Borges da Silva (XXX.810.002-XX).

13.1. Ministros presentes: Bruno Dantas (na Presidência), Walton Alencar Rodrigues, Benjamin Zymler, Aroldo Cedraz, Vital do Rêgo (Relator), Jorge Oliveira e Antonio Anastasia.
13.2. Ministro-Substituto convocado: Augusto Sherman Cavalcanti.
13.3. Ministros-Substitutos presentes: André Luís de Carvalho e Weder de Oliveira.

VITAL DO RÊGO

Ministro Augusto Nardes.

Trata-se de recurso de revisão interposto pelo Sr. Márcio Ricardo Borges da Silva, exprefeito de Aurora do Pará/PA, contra o Acórdão 5152/2020-TCU-Segunda Câmara, relatado pelo Ministro Augusto Nardes, com o seguinte teor:
9.1. considerar revel o responsável Márcio Ricardo Borges da Silva, para todos os efeitos, dando-se prosseguimento ao processo, com fulcro no art. 12, §3º, da Lei 8.443/1992; 
9.2. julgar irregulares, nos termos dos arts. 1º, inciso I, 16, inciso III, alíneas "a" e "c", da Lei 8.443/1992, c/c os arts. 19 e 23, inciso III, da mesma Lei, as contas do responsável Márcio Ricardo Borges da Silva, condenando-o ao pagamento das importâncias a seguir especificadas, atualizadas monetariamente e acrescidas dos juros de mora, calculadas a partir das datas discriminadas até a data da efetiva quitação do débito, fixando-lhe o prazo de 15 (quinze) dias, para que comprove, perante o Tribunal, o recolhimento das referidas quantias aos cofres do Fundo Nacional de Desenvolvimento da Educação, nos termos do art. 23, inciso III, alínea "a", da citada lei, c/c o art. 214, inciso III, alínea "a", do Regimento Interno do TCU;
	Data da ocorrência
	Valor histórico (R$) 

	4/12/2012
	93.574,00

	28/3/2012
	46.770,00

	3/4/2012
	46.770,00

	30/4/2012
	49.758,00

	4/6/2012 
	47.766,00

	3/7/2012 
	50.926,00

	17/7/2012
	9.000,00

	2/8/2012 
	93.574,00

	5/9/2012 
	93.574,00

	2/10/2012 
	93.574,00

	5/11/2012 
	93.574,00

9.3. aplicar ao responsável Márcio Ricardo Borges da Silva, a multa prevista no art. 57 da Lei 8.443/1992 c/c o art. 267 do Regimento Interno do TCU, no valor de R$ 100.000,00 (cem mil reais) fixando-lhe o prazo de 15 (quinze) dias, a contar da notificação, para que comprove, perante o Tribunal (art. 214, III, alínea "a", do Regimento Interno do TCU) , o recolhimento da dívida aos cofres do Tesouro Nacional, atualizada monetariamente desde a data do presente acórdão até a do efetivo recolhimento, se pagas após o vencimento, na forma da legislação em vigor; 
 (...) 
No âmbito da Secretaria de Recursos (Serur) , foi elaborada a instrução de peça 90, a seguir transcrita, cujo desfecho foi acolhido pelos dirigentes da unidade (peça 91/92) :
HISTÓRICO 	
2.	Esta tomada de contas especial foi instaurada pelo Fundo Nacional de Desenvolvimento da Educação (FNDE) em desfavor de Marcio Ricardo Borges da Silva, ex-prefeito do município de Aurora do Pará - PA, em razão de omissão no dever de prestar contas dos recursos recebidos por força do Programa Nacional de Alimentação Escolar (Pnae) , no exercício de 2012. 
2.	No âmbito do Tribunal, o responsável foi chamado aos autos pelas seguintes irregularidades: 
"Irregularidade 1: não comprovação da boa e regular aplicação dos recursos federais repassados ao município de Aurora do Pará - PA, em face da omissão no dever de prestar contas dos valores transferidos, no âmbito do Programa Nacional de Alimentação Escolar (Pnae) , no exercício de 2012, cujo prazo encerrou-se em 30/4/2013." 
"Irregularidade 2: não disponibilização das condições materiais mínimas e necessárias para que o seu sucessor pudesse apresentar a prestação de contas do Programa Nacional de Alimentação Escolar (Pnae) , no exercício de 2012, cujo prazo encerrou-se em 30/4/2013." 
3.	O responsável deixou transcorrer sem resposta o prazo para apresentação de alegações de defesa ou para recolhimento do débito apontado, e foi considerado revel, dando-se prosseguimento ao processo. 
4.	A instrução da unidade técnica (peças 21-23 e 29-31) , homologada pelo Ministério Público junto ao TCU (peça 32) , foi acolhida pelo Tribunal no Acórdão 5152/2020-TCU-Segunda Câmara (peças 33-35) .
5.	O Ministro-relator Augusto Nardes destacou em seu voto que (peça 34) :
5.1. O Sr. Márcio Ricardo Borges da Silva é responsável nestes autos porque geriu os recursos recebidos do FNDE para aplicação no PNAE do município, na condição de prefeito municipal no período de 1/1/2009 a 31/12/2012.	
5.2.	O responsável não disponibilizou elementos ou condições materiais mínimas e necessárias para que o seu sucessor pudesse prestar contas do Programa Nacional de Alimentação Escolar (Pnae) , no exercício de 2012, cujo prazo encerrou-se em 30/4/2013. 
5.3.	A conduta do responsável, o valor do dano ao erário, o nexo de causalidade entre a conduta e a irregularidade geradora do dano restaram caracterizados nos autos. 
5.4.	A inexistência de elementos que permitissem concluir pela ocorrência de boa-fé ou de outros excludentes de culpabilidade do ex-prefeito. 
6.	O Sr. Márcio Ricardo Borges da Silva opôs embargos declaratórios (peça 53) que foram rejeitados no Acórdão 9216/2020-TCU-Segunda Câmara (peça 58) .
7.	Passa-se ao exame do apelo.
EXAME DE ADMISSIBILIDADE
8.	O Ministro Vital do Rêgo admitiu o recurso, sem atribuição de efeito suspensivo ao Acórdão 5152/2020-TCU-Segunda Câmara (peça 88) .
EXAME DE MÉRITO
9. Constitui objeto desta análise definir se há:
9.1.	A caracterização da prescrição da pretensão punitiva/ressarcitória, segundo os critérios do Acórdão 1441/2016-TCU-Plenário e do regime da Lei 9.873/1999.  
9.2. A caracterização da ofensa ao direito de ampla defesa e do contraditório.
9.3.	Elementos suficientes nos autos para: comprovar a regular aplicação dos recursos do PNAE/2012; excluir o nome do responsável do Cadirreg; e justificar o descumprimento do prazo originalmente estipulado para prestação de contas. 
Argumentos da prescrição (peça 80, p. 3-10) 
10.	O recorrente alega que:
10.1. A tomada de contas especial, referente a despesas do exercício de 2012, foi autuada no Tribunal de Contas da União na data de 17/07/2019, depois de mais de 5 (cinco) anos do prazo para prestar contas (30/04/2013) . 
10.2. A prescrição da ação punitiva do Tribunal de Contas da União se submete ao prazo quinquenal da Lei 9.873/1999, conforme o entendimento firmado pelo Supremo Tribunal Federal no MS 32201 e no MS 35971TP/DF, de 14/2/2019.
Análise da prescrição
11.	No exame da prescrição, a Serur tem adotado os entendimentos detalhados na peça 89, que contém estudo e pronunciamentos anteriores da secretaria sobre o tema. Nessas manifestações estão desenvolvidas as seguintes premissas, que serão utilizadas no presente exame: 
	a)  ao julgar o RE 636.886, o STF conferiu nova interpretação ao art. 37, § 5º, da Constituição Federal, fixando a tese de que "é prescritível a pretensão de ressarcimento ao erário fundada em decisão de Tribunal de Contas";
	b)  as pretensões punitiva e de ressarcimento devem observar o mesmo regime na atividade de controle externo, dado o objetivo comum da prescrição, de fixar prazo para o Tribunal de Contas agir, para caracterizar o ilícito, identificar seu autor, dimensionar as consequências da conduta e impor as consequências legais, independentemente de tais consequências terem natureza punitiva ou ressarcitória;
	c)  até que sobrevenha norma específica, entende-se que a prescrição das pretensões punitiva e de ressarcimento, no processo de controle externo, deve observar o regime Lei 9.873/1999, na linha dos recentes pronunciamentos do STF a respeito. Assim, sem prejuízo de se realizar o exame da prescrição também segundo o prazo decenal previsto no Código Civil, o critério adotado, na formulação da proposta de encaminhamento, será o da Lei 9.873/1999. 
	d) após a decisão proferida no RE 636.886, o STF julgou a Ação Direta de Inconstitucionalidade 5509 (Relator Ministro Edson Facchin) , manejada contra dispositivos de lei ordinária e da Constituição do Estado do Ceará, fixando prazo prescricional para o processo do respectivo tribunal de contas. Os fundamentos da decisão do STF na ADI 5509 repercutem no processo do TCU porque tiveram como referência o modelo federal (princípio da simetria) . Estabeleceu-se tratamento específico para as tomadas de contas especiais, distinguindo aquelas decorrentes de repasses sujeitos à prestação de contas específica e as relativas a situações em que os fatos são normalmente trazidos ao conhecimento do TCU por meio de denúncias e representações. Como regra geral, ficou estabelecido que "o termo inicial da contagem do prazo deve ser o da entrada do processo de fiscalização no âmbito do Tribunal de Contas, ou dos órgãos que, por lei, são encarregados pelo controle interno". Essa regra geral teve sua aplicação explicitada para algumas situações particulares, a saber:
	 - no caso de omissão de prestação de contas: "o dano a ser apurado pela ausência de prestação de contas tem o lapso prescricional iniciado na data em que as contas deveriam ter sido entregues"; 
	- na hipótese de irregularidades detectadas no exame da prestação de contas: "o procedimento prévio à instauração da tomada de contas ... deve ser encerrado o quanto antes, sendo que as irregularidades que tenham porventura sido nele identificadas somente terão iniciada a fluência do prazo prescricional após a competente comunicação para o órgão de controle interno ou para o Tribunal de Contas"; 
	- em irregularidades constatadas em fiscalizações, denúncias e representações: "Finalmente, deve-se contar o prazo prescricional a partir da data do conhecimento da irregularidade nos casos em que, por iniciativa própria, o Tribunal realiza auditorias ou inspeções, assim como nos casos em que a ele são diretamente levadas as informações necessárias para a instauração de tomada de contas especial".  
 Análise da prescrição segundo os critérios do Acórdão 1441/2016-TCU-Plenário
12.	No que se refere à pretensão punitiva, o TCU tem tradicionalmente aplicado os critérios definidos no Acórdão 1441/2016-TCU-Plenário, que, em incidente de uniformização de jurisprudência, orientou-se pela aplicação do Código Civil. Por este acórdão, em linhas gerais, a prescrição subordina-se ao prazo geral de dez anos (CC, art. 205) , contado a partir da data da ocorrência do fato e interrompido pelo ato que ordenar a citação, a audiência ou a oitiva da parte.
12.1. Entre outras razões que justificaram a adoção desse critério destaca-se a de que o citado dispositivo constitui uma cláusula geral a ser empregada sempre que a pretensão for prescritível, mas a lei não estabelecer um prazo específico, como na hipótese.
12.2.Aplicando essas balizas ao caso em exame, verifica-se a não ocorrência da prescrição, conforme os critérios do Acórdão 1441/2016-TCU-Plenário. Entre o dia subsequente ao término do prazo final para a entrega da prestação de contas: 1º/5/2013 (peça 1, p. 1) e a ordem de citação do responsável: 27/8/2019 (peça 23) , transcorreram pouco mais de 6 (seis anos) .
Análise da prescrição pelo regime da Lei 9.873/1999  
13.	Adotando-se as premissas fixadas na Lei 9.873/1999 ao caso em exame, e mesmo considerando-se o prazo geral, de cinco anos, observa-se que não teria ocorrido a prescrição. Para tanto, é preciso considerar os seguintes parâmetros: 
a) Termo inicial: 
13.1.A Lei 9.873/1999, art. 1º, parte final, traz previsão expressa a respeito do início do prazo em se tratando de infração de caráter permanente ou continuado. Nesta hipótese, a prescrição começa a correr não da data de cada fato, e sim "do dia em que tiver cessado" a permanência ou a continuidade. 
13.2.Na hipótese em exame, tem-se o termo inicial para a contagem da prescrição a data subsequente ao término do prazo final para a entrega da prestação de contas: 1º/5/2013 (peça 1, p. 1) , segundo a orientação fixada pelo Supremo Tribunal Federal na ADI 5509. 
b) Prazo: 
13.3. A Lei 9.873/1999 apresenta um prazo geral, de cinco anos (art. 1º) , e um prazo especial, previsto no art. 1º, § 2º, a saber: "quando o fato objeto da ação punitiva da Administração também constituir crime, a prescrição reger-se-á pelo prazo previsto na lei penal". Como não se tem notícia da propositura de ação penal contra o responsável acerca dos fatos de que se trata no presente processo, fica afastada essa possibilidade. Dessa forma, será considerado o prazo geral de cinco anos.
13.4.Não obstante, as causas interruptivas indicadas abaixo evidenciam que a prescrição não teria ocorrido mesmo que se aplicasse o prazo geral de cinco anos. 
c) Interrupções por atos inequívocos de apuração dos fatos: 
13.5.No regime da Lei 9.873/1999, a prescrição se interrompe "por qualquer ato inequívoco, que importe apuração do fato" (art. 2º, II) . Os exemplos típicos, no caso em exame, são o Ofício nº  2782E/2013 do FNDE de 15/8/2013 (peça 4, p. 1) , o comprovante de ciência do referido ofício, datado em 31/10/2014 (peça 5, p. 2) , a Informação 2147/2018, de 12/6/2018 (peça 8) , o relatório de TCE 462/2018 de 24/8/2018 (peça 14) , o relatório de auditoria da CGU 736/2019, de 2/7/2019 (peça 15) e os exames técnicos de 23/8/2019 e 3/2/2020 (peças 21 e 29) . Com esse fundamento, a prescrição foi interrompida em 15/8/2013, 31/10/2014, 12/6/2018, 24/8/2018, 2/7/2019, 23/8/2019 e 3/2/2020. 
d) Interrupções pela citação dos responsáveis: 
13.6. A prescrição também é interrompida "pela notificação ou citação do indiciado ou acusado, inclusive por meio de edital", nos termos do art. 2º, I, da Lei 9.873/1999. E, no regime dessa lei, a interrupção se dá pela citação propriamente dita, e não pelo despacho que a ordena. No presente caso, a citação do recorrente se deu em 4/11/2019 (peças 25 e 26) .   
13.7.Cabe destacar, por oportuno, que, caso houvesse devedores solidários, a interrupção da prescrição feita a um prejudica aos demais. Incide, nesse caso, regra própria da teoria geral das obrigações, segundo a qual "a interrupção efetuada contra o devedor solidário envolve os demais" (art. 204, § 1º, do Código Civil) . São consequências próprias da solidariedade (a exemplo da regra de que o credor pode demandar qualquer dos devedores, art. 275 do Código Civil) , que não precisam ser repetidas em cada diploma legal específico. 
e) Interrupção pela decisão condenatória recorrível: 
13.8.Por fim, a prescrição também se interrompe "pela decisão condenatória recorrível" (art. 2º, III, da Lei 9.873/1999) . Com esse fundamento, houve a interrupção em 7/5/2020, data da sessão em que foi proferido o acórdão condenatório (peça 33) . Essa interrupção é relevante, por estabelecer prazo para julgamento do recurso. 
f) Da prescrição intercorrente: 
13.9.Nos termos do art. 1º, § 1º, da Lei 9.873/1999, opera-se a prescrição intercorrente se o processo ficar paralisado por mais de três anos, aguardando "julgamento ou despacho". 
13.10.Note-se que há uma correlação entre essa hipótese e as causas de interrupção da prescrição do art. 2º. Com efeito, uma vez interrompida a prescrição por alguma das hipóteses do art. 2º, o processo não pode ficar inativo, sem qualquer inovação processual relevante, por mais de três anos.
13.11.Trata-se de prazo específico, não se aplicando nem o prazo geral de cinco anos nem o prazo especial, da lei penal (§ 2º) . A finalidade da prescrição intercorrente, com seu prazo próprio, é a de assegurar a eficiência e celeridade nas apurações administrativas. Seria contrário a essa finalidade a paralisação injustificada do processo por período maior que o triênio estabelecido para a hipótese.
13.12.A extrapolação do prazo de três anos, sem inovação relevante no processo, pode configurar negligência. Por isso, além de se operar a prescrição, deve-se promover a "apuração da responsabilidade funcional decorrente da paralisação, se for o caso". 
13.13.Em muitas situações o exame da prescrição intercorrente pode ficar prejudicado nos processos já em tramitação no TCU. Como a ação de ressarcimento era considerada imprescritível, as peças que compõem a tomada de contas especial, elencadas no art. 10 da Instrução Normativa TCU 71/2012, não contemplam informações pormenorizadas quanto ao andamento do processo na fase interna, o que pode prejudicar a análise de eventual paralisação por mais de três anos. 
13.14.Assim, caso o tribunal venha a adotar a sistemática da Lei 9.873/1999 para aferir a prescrição, convém avaliar, oportunamente, a possibilidade de ajustes na IN-TCU 71/2012, para que as tomadas de contas especiais encaminhadas ao tribunal contemplem informações sobre as interrupções ocorridas na fase interna do procedimento (como, por exemplo, declaração do órgão instaurador da TCE, de que o processo não ficou paralisado por mais de três anos, na forma do art. 1º, § 1º, da citada lei) . 
13.15. Como os processos de tomada de contas especial não são constituídos por todas as peças do processo originador do órgão concedente, resta prejudicada a avaliação quanto a ocorrência de prescrição intercorrente, na medida em que podem existir atos processuais praticados entre o comprovante de ciência do Ofício nº  2782E/2013, de 31/10/2014 (peça 5, p. 2) e a Informação 2147/2018, de 12/6/2018 (peça 8) , que não foram acostados aos autos desta TCE.
Conclusão sobre a prescrição
14.	A atuação do TCU não se encontra inviabilizada, de acordo com os critérios de prescrição da Lei 9.873/1999 e do Acórdão 1441/2016-TCU-Plenário.
15.	Por fim, são oportunas algumas considerações sobre a possibilidade de aplicar, neste processo, novo critério para exame da prescrição, diverso do considerado no julgamento originário (que seguiu o Acórdão 1441/2016-TCU-Plenário) . 
15.1.O art. 926 do CPC positivou a orientação de que "os tribunais devem uniformizar sua jurisprudência e mantê-la estável, íntegra e coerente", com o fim de inibir que decisões contemporâneas adotem soluções distintas para uma mesma questão, comprometendo os valores de isonomia e previsibilidade, essenciais à segurança jurídica.
15.2.Isso não impede a reorientação da jurisprudência, sempre que evidenciada a necessidade de ajustar o entendimento à correta exegese das normas legais. E é perfeitamente possível, e até mesmo comum, que a reorientação se dê em grau recursal, pois o recurso devolve à "apreciação e julgamento pelo tribunal todas as questões (...) relativas ao capítulo impugnado" (art. 1.013, § 1º, do CPC) , para que se profira novo julgamento, procedendo-se à correta aplicação do direito. 
15.3.Todavia, em se tratando de recurso, deve-se observar a proibição de reformatio in pejus, não se aplicando o novo entendimento se dele resultarem efeitos práticos mais gravosos ao recorrente.
Argumentos de violação ao contraditório e à ampla defesa (peça 80, p. 3, 10-13) 
16.	O recorrente alega que o seu direito à efetiva produção de provas não foi observado nos autos. Para tanto, afirma que:
16.1. São desconhecidos o signatário e o endereço contidos no aviso de recebimento do ofício de citação (peças 25 e 26) . 
16.2.	 Desde a sua primeira manifestação nestes autos, pontuou que a abertura da TCE violou frontalmente a ampla defesa material e o contraditório, porque a citação se deu após 7 anos da ocorrência dos fatos. 
16.3.	Depois de mais de 7 anos dos fatos, há uma perda normal de documentos. Não obstante isso, o responsável conseguiu comprovar a maior parte dos pagamentos (R$ 721.217,19) , exceto aqueles realizados nos meses de janeiro a março de 2012, cujos elementos de prova foram perdidos. É razoável que alguns documentos se percam após o longo transcurso temporal, fato que impossibilitou efetiva e materialmente a defesa, o contraditório e a prestação de contas.
16.4.	A ofensa à dimensão material da ampla defesa já foi reconhecida pelo Superior Tribunal de Justiça em casos de tomadas de contas especiais que se iniciaram após 5 anos dos fatos, conforme o decidido no REsp 1480350/RS, de relatoria do Ministro Benedito Gonçalves, julgado em 05/04/2016.
16.5.	A demora administrativa na instalação da TCE impediu o exercício da ampla defesa material e conduziu o julgamento das contas pela irregularidade.
Análise
17.	Em consulta realizada em 17/10/2019 na base de dados da Receita Federal (peça 24) foi encontrado o seguinte endereço do Sr. Márcio Ricardo Borges da Silva: "Rua Almeida, s/nº Centro - CEP 68658-000, Aurora do Pará - PA".
18.	O Ofício 8.053/2019-TCU/Seproc, de 17/10/2019 (citação) , foi encaminhado ao referido endereço e recebido em 4/11/2019, conforme o Aviso de Recebimento de peça 26.
19.	O artigo 22, inciso I, da Lei 8.443/1992, determina que as comunicações realizadas pelo Tribunal devem observar a forma estabelecida no Regimento Interno do TCU. O artigo 179, inciso II, do RI/TCU, por sua vez, estabelece que as comunicações processuais far-se-ão mediante carta registrada, com aviso de recebimento (AR) que comprove a entrega no endereço do destinatário, comando reiterado nos artigos 3º, inciso III, e 4º, inciso II, da Resolução/TCU 170, de 30/6/2004, que disciplina a expedição das comunicações processuais pelo Tribunal de Contas da União. Do regramento exposto, evidencia-se que não é necessária a entrega pessoal das comunicações processuais realizadas pelo TCU, razão pela qual o AR não precisa ser assinado pelo próprio destinatário. Assim, apenas quando não estiver presente o AR específico é que se verificará nos autos a existência de outros elementos que comprovem a ciência da parte.
20.	A validade de tal critério de comunicação processual é referendada pela jurisprudência deste Tribunal, conforme os Acórdão 4138/2016-TCU-Primeira Câmara, rel. Min. José Múcio Monteiro; 11321/2016-TCU-2ª Câmara, rel. Min. Vital do Rêgo; 143/2013-TCU-Plenário, rel. Min. Walton Alencar Rodrigues; 5419/2017-TCU-2ª Câmara, rel. Min. Augusto Nardes; e 1019/2008-TCU-Plenário, rel. Min. Benjamin Zymler. O entendimento desta Corte de Contas encontra amparo em deliberação do Plenário do Supremo Tribunal Federal, proferida em sede de agravo regimental em mandado de segurança (MS-AgR 25.816/DF, relator Ministro Eros Grau) , conforme excerto a seguir transcrito:
EMENTA: AGRAVO REGIMENTAL. MANDADO DE SEGURANÇA. DESNECESSIDADE DE INTIMAÇÃO PESSOAL DAS DECISÕES DO TRIBUNAL DE CONTAS DA UNIÃO. ART. 179 DO REGIMENTO INTERNO DO TCU. INTIMAÇÃO DO ATO IMPUGNADO POR CARTA REGISTRADA, INICIADO O PRAZO DO ART. 18 DA LEI N. 1.533/51 DA DATA CONSTANTE DO AVISO DE RECEBIMENTO. DECADÊNCIA RECONHECIDA. AGRAVO IMPROVIDO.
1. O envio de carta registrada com aviso de recebimento está expressamente enumerado entre os meios de comunicação de que dispõe o Tribunal de Contas da União para proceder às suas intimações.
2. O inciso II do art. 179 do Regimento Interno do TCU é claro ao exigir apenas a comprovação da entrega no endereço do destinatário, bastando o aviso de recebimento simples. (grifos acrescidos) 
21.	Assim, conclui-se que a citação foi válida, porquanto realizada conforme o disposto no RI/TCU e demonstrada sua entrega no endereço do destinatário.
22.	Não merecem acolhimento, portanto, a alegação de que são desconhecidos o signatário e o endereço contidos no aviso de recebimento do ofício de citação.
23.	Primeiro, porque a citação pessoal do Sr. Marcio Ricardo Borges da Silva não era necessária para conferir validade à comunicação processual, conforme já demonstrado nesta instrução. Segundo, porque a entrega da citação se deu no endereço do domicílio declarado pelo Sr. Marcio Ricardo Borges da Silva à Receita Federal. Terceiro, porque não há elementos de prova de que o Sr. Marcio Ricardo Borges da Silva não possuía domicílio no endereço de entrega da citação.
24.	Não há como acolher a alegada violação à ampla defesa e ao contraditório do recorrente, em razão do tempo transcorrido entre a ocorrência dos fatos e a citação do responsável (sete anos) ou em razão da demora administrativa na instalação da TCE. Isto porque o recorrente não demonstrou, por meio de elementos de prova, o efetivo prejuízo causado pelo decurso do tempo. Nesse sentido, tem-se as seguintes deliberações do Tribunal:
Acórdão 25/2022-TCU-Primeira Câmara, rel. Min. Augusto Sherman 
O longo transcurso de tempo entre a ocorrência do ato irregular e a citação não é razão suficiente, por si só, para o arquivamento da tomada de contas especial, sem exame de mérito. É preciso que, além disso, fique demonstrado efetivo prejuízo à ampla defesa.
Acórdão 443/2018-TCU-Plenário, rel. Min. José Mucio Monteiro
Cabe ao responsável o ônus de comprovar o eventual impedimento à plenitude do exercício de defesa ou mesmo dificuldade em sua realização, em decorrência de grande transcurso de tempo entre a ocorrência dos fatos e a citação.
Acórdão 10452/2016-TCU-Segunda Câmara, rel. Min. Marcos Bemquerer e Acórdão 9570/2015-TCU-Segunda Câmara, rel. Min. Augusto Nardes
O longo decurso de tempo para instauração da tomada de contas especial não é, por si só, razão suficiente para levar à presunção de prejuízo à ampla defesa e, por consequência, a se considerarem iliquidáveis as contas. Eventual impedimento à plenitude do exercício de defesa, ou mesmo dificuldade na sua realização, deve ser provado, cabendo à parte o ônus dessa evidenciação.
Acórdão 4372/2016-TCU-Segunda Câmara, rel. Min. André de Carvalho
O longo decurso de tempo entre a data da transferência dos recursos e a instauração da tomada de contas especial não é razão suficiente para o trancamento das contas, o qual só ocorrerá após a verificação de que o lapso temporal efetivamente prejudicou o exercício, pelo responsável, do direito à ampla defesa e ao contraditório.
25.	A alegada perda dos documentos referentes aos meses de janeiro a março de 2012 vem desacompanhada do respectivo lastro probatório.
26.	A decisão do Superior Tribunal de Justiça proferida no REsp 1480350/RS, mencionada pelo recorrente, tratou da prescrição quinquenal definida na Lei 9.873/1999, que já foi objeto de exame nos itens 11 a 15 desta instrução. 
27. Assim, não há como acolher as razões apresentadas.
Da alegada ausência de motivos para a inclusão do nome na lista de inelegibilidade (peça 80, p. 13-14) 
28. O recorrente afirma que (peça 80, p. 13-14) :
28.1.	Diante da dificuldade de acesso aos documentos, obteve somente aqueles acostados às peças 81 a 83.
28.2.	A inclusão de seu nome na lista de gestores passíveis de inelegibilidade, a pretexto de cumprimento da Lei Complementar 64/1990, contraria o entendimento do Supremo Tribunal Federal, consagrado no Tema 157.
28.3.	A lista de inelegibilidade emitida pelo TCU não serve para a declaração de inelegibilidade do recorrente que ocupou o cargo de prefeito de 2009 a 2012, pois segundo o STF: "Cabe exclusivamente ao Poder Legislativo o julgamento das contas anuais do chefe do Poder Executivo municipal". 
28.4.	A condenação do responsável nesta tomada de contas especial não pode obstar a condição de sua elegibilidade.
Análise
29. O ex-prefeito foi chamado aos autos para apresentar (peça 25) :
ALEGAÇÕES DE DEFESA quanto à irregularidade detalhada a seguir:
a) Irregularidade: não comprovação da boa e regular aplicação dos recursos federais repassados ao município de Aurora do Pará - PA, em face da omissão no dever de prestar contas dos valores transferidos, no âmbito do Programa Nacional de Alimentação Escolar (Pnae) , no exercício de 2012, cujo prazo encerrou-se em 30/4/2013; 
b) Conduta: não demonstrar a boa e regular aplicação dos recursos federais recebidos e geridos por meio do instrumento em questão, no exercício de 2012, em face da omissão na prestação de contas, cujo prazo encerrou-se em 30/4/2013; e 
c) Dispositivos violados: art. 37, caput, c/c o art. 70, parágrafo único, da Constituição da República Federativa do Brasil; art. 93, do Decreto-lei 200/1967; art. 66, do Decreto 93.872/1986; Capítulo XI da Resolução CD/FNDE 38, de 16/07/2009.
RAZÕES DE JUSTIFICATIVA quanto à irregularidade detalhada a seguir: 
a) Irregularidade: não disponibilização das condições materiais mínimas e necessárias para que o seu sucessor pudesse apresentar a prestação de contas do Programa Nacional de Alimentação Escolar (Pnae) , no exercício de 2012, cujo prazo encerrou-se em 30/4/2013;
b) Conduta: não disponibilizar as condições materiais mínimas e necessárias para que o seu sucessor pudesse apresentar a prestação de contas; e 
c) Dispositivos violados: art. 37, caput, c/c o art. 70, parágrafo único, da Constituição da República Federativa do Brasil; art. 93, do Decreto-lei 200/1967; art. 66, do Decreto 93.872/1986; Capítulo XI da Resolução CD/FNDE 38, de 16/07/2009.
30.	Diante da falta da defesa do responsável, a SecexTCE assim se manifestou (peça 29, p. 1, 5 e 6) :
[...]
2. Em 21/8/2018, com fundamento na IN/TCU 71/2012, alterada pela IN/TCU 76/2016 e DN/TCU 155/2016, o dirigente do Fundo Nacional de Desenvolvimento da Educação autorizou a instauração da tomada de contas especial (peça 1) . O processo foi registrado no sistema e-TCE com o número 693/2019. 
3. Os recursos repassados por FNDE ao município de Aurora do Pará - PA, no âmbito do Programa Nacional de Alimentação Escolar (Pnae) - exercício 2012, totalizaram R$ 718.860,00 (peça 2) . 
4. O fundamento para a instauração da Tomada de Contas Especial, conforme consignado na matriz de responsabilização elaborada pelo tomador de contas, foi a constatação da omissão no dever de prestar contas dos valores transferidos, no âmbito do Programa Nacional de Alimentação Escolar (Pnae) , no exercício de 2012. 
5. O responsável arrolado na fase interna foi devidamente comunicado e, diante da ausência de justificativas suficientes para elidir a irregularidade e da não devolução dos recursos, instaurou-se a tomada de contas especial. 
6. No relatório (peça 14) , o tomador de contas concluiu que o prejuízo importaria no valor original de R$ 718.860,00, imputando-se a responsabilidade a Marcio Ricardo Borges da Silva, prefeito no período de 1/1/2009 a 31/12/2012, na condição de gestor dos recursos.
[...]
24. Nos processos do TCU, a revelia não leva à presunção de que seriam verdadeiras todas as imputações levantadas contra os responsáveis, diferentemente do que ocorre no processo civil, em que a revelia do réu opera a presunção da verdade dos fatos narrados pelo autor. Dessa forma, a avaliação da responsabilidade do agente não pode prescindir da prova existente no processo ou para ele carreada. 
25. Ao não apresentar sua defesa, o responsável deixou de produzir prova da regular aplicação dos recursos sob sua responsabilidade, em afronta às normas que impõem aos gestores públicos a obrigação legal de, sempre que demandados pelos órgãos de controle, apresentar os documentos que demonstrem a correta utilização das verbas públicas, a exemplo do contido no art. 93 do Decreto-Lei 200/1967: "Quem quer que utilize dinheiros públicos terá de justificar seu bom e regular emprego na conformidade das leis, regulamentos e normas emanadas das autoridades administrativas competentes." 
26. Mesmo as alegações de defesa não sendo apresentadas, considerando o princípio da verdade real que rege esta Corte, procurou-se buscar, em manifestações do responsável na fase interna desta Tomada de Contas Especial, se havia algum argumento que pudesse ser aproveitado a seu favor.
27. No entanto, o responsável não se manifestou na fase interna, não havendo, assim, nenhum argumento que possa vir a ser analisado e posteriormente servir para afastar as irregularidades apontadas. 
28. Em consulta ao sistema corporativo do instaurador, SiGPC, verifica-se que o responsável também não apresentou contas junto ao instaurador e continua inadimplente [...]
29. Em se tratando de processo em que a parte interessada não se manifestou acerca das irregularidades imputadas, não há elementos para que se possa efetivamente aferir e reconhecer a ocorrência de boa-fé na conduta do responsável, podendo este Tribunal, desde logo, proferir o julgamento de mérito pela irregularidade das contas, conforme os termos dos §§ 2º e 6º do art. 202 do Regimento Interno do TCU. (Acórdão 2064/2011-TCU-Primeira Câmara (relator: Ubiratan Aguiar) , 6.182/2011-TCU-1ª Câmara (relator: Weber de Oliveira) , 4.072/2010-TCU-1ª Câmara (Relator: Valmir Campelo) , 1.189/2009-TCU-1ª Câmara (Relator: Marcos Bemquerer) , 731/2008-TCU-Plenário (Relator: Aroldo Cedraz) . 
30. Dessa forma, o responsável deve ser considerado revel, nos termos do art. 12, §3º, da Lei 8.443/1992, devendo as contas serem julgadas irregulares, condenando-o ao débito apurado e aplicando-lhe a multa prevista no art. 57 da Lei 8.443/1992. 
[destaque acrescido]
31.	O Ministro Augusto Nardes anuiu aos exames da unidade técnica (peça 29) e do MPTCU (peça 32) , por meio do voto condutor do Acórdão 5152/2020-TCU-Segunda Câmara, com os seguintes destaques (peça 34) :
[...]
6. Igualmente, concordo com a unidade técnica quando atribui a responsabilidade ao Sr.  Márcio Ricardo Borges da Silva, uma vez que o responsável geriu os recursos recebidos do FNDE para aplicação no PNAE do município, na condição de prefeito municipal no período de 1/1/2009 a 31/12/2012. 
7. Ademais, segundo aponta o exame técnico o responsável não disponibilizou elementos ou condições materiais mínimas e necessárias para que o seu sucessor pudesse apresentar a prestação de contas do Programa Nacional de Alimentação Escolar (Pnae) , no exercício de 2012, cujo prazo encerrou-se em 30/4/2013. 
8. Com efeito, a instrução técnica consignou os elementos necessários para caracterizar a conduta do responsável, o nexo de causalidade entre a conduta e a irregularidade geradora do dano e restou caracterizada a omissão ao menos culposa, conforme resumido na peça instrutiva e reproduzido no relatório que antecede este voto. 
9. Além disso, os valores do dano foram detalhadamente quantificados, especificados os valores nominais e as respectivas datas de ocorrência, nos termos da legislação de regência, conforme expresso na instrução técnica que orientou a citação do responsável (peças 21/23) . 
32.	O cerne da questão é verificar se há elementos capazes de: (a) demonstrar a boa e regular aplicação dos recursos federais transferidos por meio do PNAE/2012 no valor de R$ 718.860,00; (b) excluir o nome do responsável do Cadastro de Responsáveis com Contas Julgadas Irregulares (Cadirreg) ; e (c) justificar o descumprimento do prazo originalmente estipulado para prestação de contas.
33.	Sabe-se que a comprovação da boa e regular aplicação de recursos públicos transferidos mediante convênio e outros instrumentos congêneres se evidencia mediante a execução física e a execução financeira da avença, acompanhada do nexo de causalidade entre uma e outra.
34.	Segundo o art. 34 da Resolução CD/FNDE 38, de 16/07/2009, a prestação de contas deve conter os seguintes documentos: I - Demonstrativo Sintético Anual da Execução Físico-Financeira; II - Relatório Anual de Gestão do PNAE; III - extratos bancários da conta corrente específica em que os recursos foram depositados e das aplicações financeiras realizadas; e IV - conciliação bancária, se for o caso 
35.	O Demonstrativo Sintético Anual da Execução Físico-Financeira deve apresentar, entre outras informações, as despesas realizadas com a aquisição de gêneros alimentícios e da agricultura familiar, o número de alunos atendidos, o número de dias em que a alimentação foi oferecida, bem como o número de refeições servidas e o custo médio da refeição em creche, pré-escola, ensino fundamental, Programa Mais Educação, EJA, ensino médio, indígena e/ou quilombola. 
36.	O Relatório Anual de Gestão do PNAE deve apresentar, entre outras, as seguintes informações: (a) a quantidade da clientela atendida por modalidade de ensino (creche, pré-escola, fundamental, médio, EJA, indígenas e quilombolas) e Programa Mais Educação; (b) a quantidade de alunos cadastrados no censo do ano anterior por modalidade de ensino; (c) a existência de delegação de rede (quando o estado delega ao município a responsabilidade sobre as escolas estaduais) ; (d)  a definição e descrição da forma de gestão adotada pela Entidade Executora; (e) a realização de licitação pública, caso tenha havido a opção pela terceirização dos serviços; (f) o valor do recurso repassado pelo FNDE por clientela atendida; e (g) o valor investido pela entidade executora (contrapartida) na compra de gêneros alimentícios.
37.	Ocorre que o responsável não apresentou o Demonstrativo Sintético Anual da Execução Físico-Financeira e nem o Relatório Anual de Gestão do PNAE e, desse modo, não há como demonstrar a regular execução física dos recursos transferidos ao ente municipal por meio do PNAE/2012, pois não se comprovou a despesa realizada com a aquisição de gêneros alimentícios e nem a quantidade da clientela atendida por modalidade de ensino (creche, pré-escola, ensino fundamental, ensino médio, EJA, indígenas e quilombolas e Programa Mais Educação) . 
38.	O extrato bancário da conta específica (peças 81 e 82) , isoladamente, é incapaz de demonstrar a regular execução financeira dos recursos do PNAE/2012. Não constam dos autos outros documentos como processos licitatórios, contratos, notas fiscais e recibos.
39.	Os comprovantes de transferência bancária informam o seguinte (peça 81, p. 1-37) :
	Beneficiárias
	Data
	Valor (R$) 

	C Ribeiro Dist Ltda EPP
	17/04/2012
	61.800,02

	Mage Com e Repr Ltda.
	30/04/2012
	12.388,32

	Mage Com e Repr Ltda.
	10/05/2012
	27.803,80

	C Ribeiro Dist Ltda EPP
	16/05/2012
	39.346,95

	B Bons Descartáveis Ltda
	24/05/2012
	5.235,80

	B Bons Descartáveis Ltda
	04/06/2012
	7.463,00

	C Ribeiro Dist Ltda EPP
	08/06/2012
	33.092,85

	B Bons Descartáveis Ltda
	19/06/2012
	3.181,70

	Mage Com e Repr Ltda
	03/07/2012
	16.073,98

	Mage Com e Repr Ltda
	03/07/2012
	10.116,26

	B Bons Descartáveis Ltda
	17/07/2012
	13.512,00

	C Ribeiro Dist Ltda EPP
	09/08/2012
	37.698,57

	Mage Com e Repr Ltda
	09/08/2012
	17.946,98

	B Bons Descartáveis Ltda
	14/08/2012
	18.630,00

	Cooperativa de Integração Agroindus
	03/09/2012
	3.795,05

	B Bons Descartáveis Ltda
	05/09/2012
	17.956,00

	B Bons Descartáveis Ltda
	05/09/2012
	7.210,00

	Mage Com e Repr Ltda
	05/09/2012
	14.512,59

	C Ribeiro Dist Ltda EPP
	11/09/2012
	40.395,78

	Mage Com e Repr Ltda
	03/10/2012
	19.659,00

	Cooperativa de Integração Agroindus
	11/10/2012
	6.582,25

	Mage Com e Repr Ltda
	26/10/2012
	17.689,23

	B Bons Descartáveis Ltda
	08/11/2012
	3.292,90

	C Ribeiro Dist Ltda EPP
	08/11/2012
	16.155,74

	Cooperativa de Integração Agroindus
	08/11/2012
	1.600,60

	Mage Com e Repr Ltda
	13/11/2012
	19.496,55

	Cooperativa de Integração Agroindus
	23/11/2012
	3.358,85

	B Bons Descartáveis Ltda
	04/12/2012
	12.827,00

	B Bons Descartáveis Ltda
	04/12/2012
	7.208,00

	C Ribeiro Dist Ltda EPP
	04/12/2012
	16.756,26

	B Bons Descartáveis Ltda
	06/12/2012
	12.782,00

	B Bons Descartáveis Ltda
	06/12/2012
	13.103,00

	Mage Com e Repr Ltda
	06/12/2012
	45.725,69

	B Bons Descartáveis Ltda
	12/12/2012
	12.057,00

	Mage Com e Repr Ltda
	12/12/2012
	51.348,17

	Cooperativa de Integração Agroindus
	12/12/2012
	3.412,35

	C Ribeiro Dist Ltda EPP
	13/12/2012
	70.003,28

40.	Não há elementos de prova de que as beneficiárias das transferências bancárias, acima descritas, foram contratadas pelo ente municipal para fornecer gêneros alimentícios no âmbito do PNAE/2012. Não há também a comprovação de que tais transferências decorreram da aquisição de alimentos por parte do ente municipal. 
41.	Eventuais dificuldades do ex-gestor na obtenção dos documentos necessários à prestação de contas dos recursos geridos, inclusive as derivadas de ordem política, se não resolvidas administrativamente, devem ser por ele levadas ao conhecimento do Poder Judiciário por meio de ação própria, uma vez que a responsabilidade pela comprovação da boa e regular aplicação dos recursos públicos é pessoal (v.g. Acórdão 5466/2020-TCU-Primeira Câmara, rel. Min. Vital do Rêgo, 437/2018-TCU-2ª Câmara, rel. Min. Augusto Nardes, e 3357/2016-TCU-1ª Câmara, rel. Min. Bruno Dantas) .
42. 	Assim, remanesce o débito decorrente da não comprovação da boa e regular aplicação dos recursos do PNAE/2012 confiados ao Sr. Marcio Ricardo Borges da Silva.
43.	A inclusão do nome do Sr. Marcio Ricardo Borges da Silva no Cadastro de Responsáveis com Contas Julgadas Irregulares (Cadirreg) tem natureza meramente informativa, pública e de interesse geral, de modo que não configura lesão ou ameaça de lesão a direito, inexistindo amparo normativo para limitar o tempo ou a amplitude da divulgação das informações contidas no cadastro (v.g. Acórdão 758/2017-TCU-Plenário, rel. Min. Augusto Sherman) .
44.	O entendimento firmado pelo Supremo Tribunal Federal no RE 729744/MG foi no sentido de que "o parecer técnico elaborado pelo Tribunal de Contas tem natureza meramente opinativa, competindo exclusivamente à Câmara de Vereadores o julgamento das contas anuais do Chefe do Poder Executivo local, sendo incabível o julgamento ficto das contas por decurso de prazo".
45.	Observe que o objeto da referida decisão foi o julgamento das contas anuais do Chefe do Poder Executivo que, no âmbito federal, cabe exclusivamente ao Congresso Nacional, com o auxílio do Tribunal de Contas da União, a teor do art. 71, inciso I, da Constituição Federal.
46.	Diferente da prestação das contas anuais do Chefe do Poder Executivo, o presente feito trata de tomada de contas especial, de forma que a inclusão do nome do recorrente no Cadirreg não contraria o entendimento assentado no RE 729744/MG.  
47.	A competência de declarar a inelegibilidade de candidato é da Justiça Eleitoral. Os Tribunais de Contas se limitam a comunicar ao Ministério Público Eleitoral a relação dos responsáveis que tiveram suas contas julgadas irregulares, sem juízo de valor (v.g. Acórdão 456/2011-TCU-Plenário, rel. Min. Walton Alencar Rodrigues, e 1669/2007-TCU-1ª Câmara, rel. Min. Valmir Campelo) .
48.  	O injustificado descumprimento do prazo originalmente estipulado para prestação de contas (omissão no dever de prestar contas) constituiu grave irregularidade de responsabilidade do ex-prefeito (recorrente) .  
49. Pelo exposto, não há como acolher os argumentos apresentados.
CONCLUSÃO
50.	A atuação do TCU não se encontra inviabilizada, de acordo com os critérios de prescrição da Lei 9.873/1999 e do Acórdão 1441/2016-TCU-Plenário. 
51.	O Sr. Márcio Ricardo Borges da Silva não apresentou os elementos de prova do efetivo prejuízo causado pelo tempo decorrido entre a ocorrência dos fatos e a instauração da TCE/citação do responsável.
52. 	O responsável não comprovou a boa e regular aplicação dos recursos transferidos ao ente municipal por meio do PNAE/2012, bem como não apresentou justificativa razoável para o descumprimento do prazo originalmente estipulado para prestação de contas (omissão no dever de prestar contas) . Remanesce, portanto, o julgamento pela irregularidade das contas do Sr. Márcio Ricardo Borges da Silva, com a condenação ao pagamento do débito e da multa estabelecidos no acórdão recorrido.
PROPOSTA DE ENCAMINHAMENTO
53.	Ante o exposto, submete-se à consideração superior a análise do recurso de revisão interposto por Márcio Ricardo Borges da Silva contra o Acórdão 5152/2020-TCU-Segunda Câmara, propondo-se, com fundamento no artigo 35, da Lei 8.443/1992:
a) conhecê-lo para, no mérito, negar-lhe provimento;
b) dar ciência às partes e aos órgãos/entidades interessados.
O Ministério Público junto ao TCU, nos autos representado pelo Procurador Marinus Eduardo De Vries Marsico, endossou a proposta supra (peça 93) .
É o relatório.

André Luiz Condoto Oshiro (OAB/DF 31.600).

Procurador Marinus Eduardo De Vries Marsico.

RECURSO DE REVISÃO. CONTAS JULGADAS IRREGULARES, CONDENAÇÃO EM DÉBITO E APLICAÇÃO DE MULTA. OMISSÃO E NÃO COMPROVAÇÃO DA REGULAR APLICAÇÃO DOS RECURSOS DO PNAE. CONHECIMENTO. NEGATIVA DE PROVIMENTO.

TOMADA DE CONTAS ESPECIAL (TCE)

Secretaria de Recursos (Serur).

Trata-se de recurso de revisão interposto pelo Sr. Márcio Ricardo Borges da Silva, exprefeito de Aurora do Pará/PA, contra o Acórdão 5152/2020-TCU-Segunda Câmara que, além de julgar suas contas especiais irregulares, o condenou em débito (R$ 718.860,00) e aplicou-lhe a multa do art. 57 da Lei 8.443/1992, no valor de R$ 100 mil, em virtude da omissão no dever de prestar contas e da não comprovação da boa e regular aplicação dos recursos recebidos do Fundo Nacional de Desenvolvimento da Educação (FNDE) , por força do Programa Nacional de Alimentação Escolar (Pnae) , no exercício de 2012.
Nesta oportunidade, o recorrente alegou, em suma, que: (a) a tomada de contas especial somente foi autuada cinco anos após os fatos, razão pela qual ocorreu a prescrição da pretensão punitiva, nos termos da Lei 9.873/1999, conforme o entendimento firmado pelo Supremo Tribunal Federal no MS 32201 e no MS 35971TP/DF, de 14/2/2019; (b) violação de seu direito à ampla defesa, tendo em vista que desconhece o signatário e o endereço contidos no aviso de recebimento do ofício de citação e que sua notificação aconteceu somente após sete anos da ocorrência dos fatos, tendo havido perda dos documentos após esse tempo; (c) a inclusão de seu nome na lista de gestores passíveis de inelegibilidade, a pretexto de cumprimento da Lei Complementar 64/1990, contraria o entendimento do Supremo Tribunal Federal e a sua condenação não pode obstar a condição de sua elegibilidade; e (d) diante da dificuldade de acesso aos documentos, somente obteve os que acostou às peças 81 a 83.
A Secretaria de Recursos (Serur) , após análise, concluiu não ter ocorrido a prescrição da pretensão punitiva ou ressarcitória, seja nos termos da Lei 9.873/1999 ou do Acórdão 1441/2016-TCU-Plenário. Registrou, também, que a citação foi válida, pois o ofício de citação foi encaminhado ao endereço do domicílio declarado pelo ex-prefeito à Receita Federal, o que atende o art. 22, inciso I, do RITCU. 
Além disso, apontou que o recorrente não demonstrou, por meio de elementos de prova, o efetivo prejuízo causado à sua defesa pelo decurso do tempo, ressaltando que, como nos termos dos Acórdão 25/2022-TCU-Primeira Câmara, 443/2018-TCU-Plenário, 10.452/2016-TCU-2ª Câmara, 43.72/2016-TCU-2ª Câmara, este Tribunal tem entendido que o longo decurso de tempo para instauração da tomada de contas especial não é, por si só, razão suficiente para levar à presunção de prejuízo à ampla defesa e, por consequência, a se considerarem iliquidáveis as contas; e que eventual impedimento à plenitude do exercício de defesa, ou mesmo dificuldade na sua realização, deve ser provado, cabendo à parte o ônus dessa evidenciação.
No tocante à inclusão do nome do recorrente no Cadastro de Responsáveis com Contas Julgadas Irregulares (Cadirreg) , o órgão instrutivo registrou que tem natureza meramente informativa, pública e de interesse geral, de modo que não configura lesão ou ameaça de lesão a direito, inexistindo amparo normativo para limitar o tempo ou a amplitude da divulgação das informações contidas no cadastro. Ainda, que, diferente da prestação das contas anuais do Chefe do Poder Executivo, objeto da decisão do STF no RE 729744/MG, a inclusão do nome do recorrente no Cadirreg em virtude de julgamento de contas especiais não contraria o entendimento assentado no RE 729744/MG.  
Por fim, que a competência de declarar a inelegibilidade de candidato é da Justiça Eleitoral e os Tribunais de Contas se limitam a comunicar ao Ministério Público Eleitoral a relação dos responsáveis que tiveram suas contas julgadas irregulares, sem juízo de valor.
Quanto ao mérito, a unidade técnica frisou que a aplicação dos recursos não foi comprovada, pois não foram apresentados pelo responsável nem o Demonstrativo Sintético Anual da Execução Físico-Financeira nem o Relatório Anual de Gestão do PNAE, o que impede a comprovação da regular execução física do objeto pactuado (aquisição de gêneros alimentícios e clientela atendida por modalidade de ensino) . Da mesma forma, que não houve a demonstração da regular execução financeira dos recursos, uma vez que apenas o extrato bancário da conta específica, ora trazido pelo recorrente (peças 81 e 82) , isoladamente, é incapaz de demonstrá-la se desacompanhado de outros documentos, como processos licitatórios, contratos, notas fiscais e recibos.
Segundo sua análise, os comprovantes de transferência bancária encaminhados (peça 81, p. 1/37) informam o pagamento a vários fornecedores, mas não há elementos de prova de que eles foram contratados pelo ente municipal para fornecer gêneros alimentícios no âmbito do PNAE/2012 nem que tais transferências decorreram da aquisição de alimentos.
Finalizou asseverando que o injustificado descumprimento do prazo originalmente estipulado para prestação de contas (omissão no dever de prestar contas) constituiu grave irregularidade de responsabilidade do ex-prefeito.  
Desta forma, a Serur propôs o conhecimento e a negativa de provimento ao recurso, no que foi endossada pelo Ministério Público junto a este Tribunal (MPTCU) .
II
Presentes os requisitos de admissibilidade previstos no art. 35 da Lei 8.443/92, c/c art. 288 do RI/TCU, o presente recurso deve ser conhecido.
Quanto ao mérito, acolho a análise da unidade técnica, adotando-a como minhas razões de decidir, por suficientes e pertinentes à análise do caso.
Com efeito, os comprovantes de transferências (peça 81) e o extrato bancário (peça 82) encaminhados pelo recorrente demonstram que foram pagos a diversos fornecedores a quantia global de R$ 721.216,85. Contudo, somente com esses documentos, apesar de possível asseverar que os recursos do programa tiveram destinatários conhecidos, não são suficientes, por si só, para demonstrar que foram empregados no objeto do programa, ou seja, na aquisição de alimentos para a merenda escolar. Ademais, dentre os documentos já sinalizados pela unidade técnica, ressentem-se os autos do imprescindível parecer do Conselho de Alimentação Escolar (CAE) , instância que assegura que os alimentos foram, de fato, adquiridos e destinados às escolas, concretizando o fim colimado com o repasse dos recursos federais.   
Desta forma, o débito e a responsabilidade do recorrente não podem ser afastados, pois restou não comprovada nem a execução física do objeto nem a regular execução financeira do convênio. 
No tocante à prescrição da pretensão punitiva e ressarcitória, observo que não se operou, tanto quando avaliadas sob o ângulo do Acórdão 1441/2016-TCU-Plenário quanto no do da Lei 9.873/1999, como bem frisou a unidade técnica, cuja análise está descrita no relatório que antecede este voto.
A respeito da ocorrência de prescrição da pretensão sancionatória, registro que tenho acompanhado a jurisprudência unânime deste TCU, orientada segundo os termos do mencionado Acórdão 1441/2016-TCU-Plenário, pela aplicação do prazo decenal insculpido no Código Civil. Quanto à contagem do prazo, na jurisprudência desta Corte tem sido adotado como termo inicial em casos de omissão na apresentação de contas a data limite que o gestor tinha para apresentar a documentação comprobatória (Acórdão 8599/2018-TCU-Primeira Câmara, Rel. Min. Vital do Rêgo, Acórdão 302/2019-TCU-Segunda Câmara, Rel. Min. Aroldo Cedraz) .
No presente caso, a data limite para entrega da prestação de contas ocorreu em 30/4/2013 e o ato que determinou a citação foi expedido em 27/8/2019, antes, portanto, do interregno de dez anos previsto no art. 205 do Código Civil, utilizado subsidiariamente por este Tribunal.
E, quanto à prescrição da pretensão ressarcitória, continuo acompanhando a jurisprudência desta Corte no sentido de que as ações de ressarcimento movidas pelo Estado contra os agentes causadores de danos ao erário são imprescritíveis, nos termos da Súmula TCU 282.
		Ante o exposto, voto para que o Tribunal de Contas da União aprove o acórdão que submeto a este Colegiado.
TCU, Sala das Sessões, em 17 de agosto de 2022.
Ministro VITAL DO RÊGO 
Relator